【裁判字號】    92,台上,91
【裁判日期】    920109
【裁判案由】    傷害致人於死
【裁判全文】
最高法院刑事判決                                  九十二年度台上字第九一號
    上  訴  人  甲○○
右上訴人因傷害致人於死案件，不服台灣高等法院花蓮分院中華民國八十九年十月二
十六日第二審判決（八十九年度上訴字第二二七號，起訴案號：台灣花蓮地方法院檢
察署八十八年度偵字第三三五二號），提起上訴，本院判決如左：
    主  文
原判決關於甲○○部分撤銷，發回台灣高等法院花蓮分院。
    理  由
本件原判決認定上訴人甲○○於民國八十八年九月五日凌晨三時許，駕駛小客車，載
朱上元、丘康富、徐秀珍（以上三人業經判刑確定），沿花蓮縣台九線公路由萬榮向
花蓮方向行駛。適黃信榮駕駛小客車，載黃信華、朱見龍、張照宗、范祥雲、江約亞
等人，亦同向行駛。途中因超車問題，致上訴人心生不滿，乃在花蓮縣鳳林鎮○○路
○段二二五號前，攔下黃信榮所駕駛小客車。上訴人、朱上元、丘康富三人即下車挑
釁，雙方言語不合，上訴人、朱上元、丘康富、徐秀珍四人竟基於共同傷害之犯意。
由上訴人持原置於路邊之鐵條，朱上元持車內之拐杖鎖一把、路邊堆置之空酒瓶，徐
秀珍持空酒瓶，丘康富徒手，揮打、丟擲黃信榮、黃信華、朱見龍、張照宗、范祥雲
、江約亞等人。其間，朱上元並持原由徐秀珍持有之酒瓶，先敲擊黃信榮頭部，再對
黃信榮右側大腿上方猛刺。致黃信榮右大腿穿刺傷併股靜脈斷裂、右手掌、頭後枕部
小穿刺傷等，經送醫急救，因心肺衰竭而死亡。另范祥雲臉部，及朱見龍胸前、臉部
均受有瘀傷（此部分均未據告訴）等情。因而撤銷第一審關於上訴人部分之判決，改
判仍論處上訴人共同傷害人之身體，因而致人於死（累犯）罪刑，固非無見。
惟查：(一)有罪判決書之事實一欄為適用法令之根據，凡於適用法令有關之事實必須詳
為記載，始足為適用法令之基礎。又刑法第二百七十七條第二項前段之傷害致人於死
罪，係對於犯普通傷害罪致發生死亡結果所規定之加重結果犯，依同法第十七條規定
，以行為人能預見其死亡結果之發生為要件，此項構成犯罪之事實，應於事實欄明白
認定。本件原判決於事實欄僅記載上訴人與朱上元、丘康富、徐秀珍基於共同傷害之
犯意，分持鐵條、拐杖鎖、酒瓶，或徒手，揮打、丟擲黃信榮等人，朱上元並持酒瓶
先敲擊黃信榮頭部，再對其右側大腿上方猛刺，但就上訴人等對於引起死亡之結果，
是否能預見而不預見，並未明白認定，自不足為適用法律之依據。(二)事實審法院依職
權調查所得之證據，如其內容或對同一待證事實之價值不相一致時，自應依論理及經
驗法則加以取捨，形成心證，於判決書之理由欄內詳予說明，以憑認定事實；否則，
如就此等證據未加取捨，全部採為認定犯罪事實之依據，而未說明理由，即有證據上
理由矛盾及理由不備之違法。原判決以上訴人、朱上元、江約亞、張照宗等人之供述
，作為上訴人與黃信榮等人互毆時，上訴人除手持鐵條揮打外，並「以酒瓶丟擲」之
憑據，而推論上訴人之行為客觀上有預見發生死亡結果之可能（見原判決理由二）。
然依原判決所載，上訴人、朱上元及張照宗係供稱：雙方互毆時，上訴人僅持鐵條，
而未「以酒瓶丟擲」（見原判決第五頁第二、十二行、第十頁第七、八行）；而江約
亞則供述：上訴人除手持鐵條揮打外，並「以酒瓶丟擲」（見原判決第八頁第十一、
十二行、第九頁第六至九行）。互核觀之，足見上訴人、朱上元、張照宗與江約亞就
上訴人當時有否「以酒瓶丟擲」之供述不一。而原判決就上訴人、朱上元、張照宗與
江約亞上開不同之陳述，究竟應如何取捨，既未於理由內詳予說明論斷，復併採為認
定當時上訴人除手持鐵條揮打外，並「以酒瓶丟擲」之憑據，自有證據上理由矛盾及
理由不備之違誤。又原判決理由內謂上訴人於與黃信榮等互毆當中，除手持鐵條揮打
外，並「以酒瓶丟擲」，且於群毆尾聲，「駕車衝撞」（見原判決第十一頁第八至十
行），然事實欄並未記載上訴人當時有「以酒瓶丟擲」及「駕車衝撞」情事。據此以
觀，原判決事實之記載與理由之說明不相適合，亦難認適法。(三)事實審法院如未於審
判期日，就被告否認犯罪有利之辯解事項與證據，予以調查，亦不於判決理由內加以
論列，率行判決，則屬於法有違。上訴人於原審否認有與朱上元等人共同傷害黃信榮
致死犯行，辯稱：案發當時，伊下車後與朱上元、丘康富、徐秀珍分處不同位置，黃
信榮先制止伊於水溝，後放掉伊，復追打丘康富至稻田，伊不知稻田之狀況。伊因恐
再被毆打，乃跑至雜貨店旁持鐵條，與其餘黃信華等人對峙，無暇顧及朱上元、丘康
富、徐秀珍之情形，不知何人會去拿酒瓶，伊無法預知朱上元持酒瓶，或支配朱上元
不得持酒瓶刺人，應不負共同傷害致人於死罪責（見原審卷第七八至八三頁）。上訴
人前開辯解事項是否可採，與判斷其是否成立本件過失致人於死犯行非無關聯。乃原
審就上訴人斯項辯解未詳予調查究明，即逕行判決，難謂無調查未盡及理由不備之違
誤。以上或為上訴意旨所指摘，或為本院得依職權調查之事項。上訴人上訴意旨指摘
原判決關於其部分不當，非無理由，應認有發回更審之原因。
據上論結，應依刑事訴訟法第三百九十七條、第四百零一條，判決如主文。
中      華      民      國    九十二    年      一      月      九      日
                              最高法院刑事第六庭
                                  審判長法官  吳  雄  銘
                                        法官  池  啟  明
                                        法官  石  木  欽
                                        法官  郭  毓  洲
                                        法官  吳  三  龍
      右正本證明與原本無異
                                              書  記  官
中      華      民      國    九十二    年      一      月      十四    日


司法院資訊處製作；財團法人民間司法改革基金會備份。
